【裁判字號】    99,簡上,21
【裁判日期】    990226
【裁判案由】    詐欺
【裁判全文】
臺灣新竹地方法院刑事判決              99年度簡上字第21號
上  訴  人
即  被  告  丁○○
                （現因另案在臺灣桃園女子監獄執行中）
上列上訴人即被告因詐欺案件，不服本院新竹簡易庭98年度審竹
簡字第994 號，中華民國98年11月13日第一審簡易判決（聲請案
號：98年度偵字第2925、2949、3074號），提起上訴，本院管轄
第二審之合議庭判決如下：
    主    文
上訴駁回。
    事    實
一、丁○○前於民國92年間，因違反毒品危害防制條例案件，
    經本院於94年5 月9 日以93年度訴字第158 號判處應執行刑
    有期徒刑1 年確定。又於94年間，因違反毒品危害防制條
    例案件，經本院於95年5 月5 日以94年度訴字第770 號判處
    有期徒刑1 年4 月確定，嗣因減刑條例之施行，再經本院以
    96年度聲減字第155 號裁定，減為有期徒刑8 月確定。上開
    、案件接續執行，並於96年7 月16日縮短刑期執行完畢
    。
二、丁○○預見提供自己帳戶予他人使用，得以幫助他人詐騙財
    物，仍容任所提供之帳戶可能被犯罪集團用以詐欺取財結果
    之發生，而基於幫助他人實施詐欺取財犯罪之不確定故意，
    於民國97年11月4 日至97年11月30日間之某日，在不詳地點
    ，將其所有之臺灣銀行中壢分行之帳號000000000000號帳戶
    之提款卡、密碼等帳戶資料，以不詳方式提供予不詳姓名之
    人士。嗣經詐騙集團以不詳方式取得上開帳戶資料後，由詐
    騙集團成員意圖為自己不法之所有，分別為下列之詐騙行為
    ：
（一）詐騙集團成員於97年11月30日晚上8 時27分許，撥打劉美
      華之電話，對其詐稱：其購物過程中，因送貨員簽錯文件
      設定為分期付款，再接續於同日晚上9 時8 分許，冒用郵
      局人員名義，要求劉美華至ATM 提款機操作更正等語，使
      劉美華陷於錯誤，而依其指示，於同日晚上9 時52分許，
      匯款新臺幣（下同）2 萬9,998 元至丁○○上開臺灣銀行
      帳戶內。
（二）詐騙集團成員於97年11月30日晚上8 時50分許，撥打林彥
      之電話，對其詐稱：其上網購物匯款時，轉帳金額帳號
      有問題，郵局人員會與其聯絡，再接續於同日冒用郵局人
      員名義，要求林彥至ATM 提款機操作更正等語，使林彥
      陷於錯誤，而依其指示，於同日晚上9 時52分許，匯款
      2 萬9,998 元至丁○○上開臺灣銀行帳戶內，旋遭提領一
      空。
（三）詐騙集團成員於97年11月30日晚上10時許，冒稱網路賣家
      撥打蔡馨儀之電話，對其詐稱：其購物過程中，因送貨員
      簽錯文件設定為分期付款，要求蔡馨儀至ATM 提款機操作
      更正等語，使蔡馨儀陷於錯誤，而依其指示，於同日晚上
      10時3 分許，匯款1 萬7,040 元至丁○○上開臺灣銀行帳
      戶內。嗣因劉美華、林彥、蔡馨儀察覺有異，報警處理
      後，始循線查悉上情。
三、案經桃園縣政府警察局中壢分局報請臺灣桃園地方法院檢察
    署檢察官呈請臺灣高等法院檢察署檢察長令轉臺灣新竹地方
    法院檢察署檢察官偵查聲請簡易判決處刑。
    理    由
甲、程序方面：
一、按被告以外之人於審判外之言詞或書面陳述，除法律有規定
    者外，不得作為證據；又被告以外之人於審判外之陳述，雖
    不符合同法第159條之1至第159條之4之規定，但經當事人於
    審判程序同意作為證據，法院審酌該言詞陳述或書面陳述作
    成時之情況，認為適當者，亦得為證據。當事人、代理人或
    辯護人於法院調查證據時，知有第159條第1項不得為證據之
    情形，而未於言詞辯論終結前聲明異議者，視為有前項之同
    意，刑事訴訟法第159條第1項及第159條之5分別定有明文。
    經查，本判決下列所引用之各該被告以外之人於審判外之陳
    述（包含書面陳述），除公務員職務上製作之紀錄文書，並
    無顯不可信之情況，依刑事訴訟法第159 條之4 第1 款規定
    ，有證據能力外，其餘亦屬傳聞證據部分，檢察官、被告於
    本院準備程序中均表示沒有意見，且迄於言詞辯論終結前亦
    未聲明異議。本院審酌上開證據資料製作時之情況，尚無違
    法不當及證明力明顯過低之瑕疵，亦認為以之作為證據應屬
    適當，故揆諸前開規定，爰依刑事訴訟法第159 條之5 規定
    ，認前揭證據資料均有證據能力。
乙、實體方面
一、訊據被告丁○○矢口否認有何幫助詐欺取財犯行，辯稱：我
    沒有幫助詐欺，我沒有將帳戶賣給別人，證人乙○○有看到
    丙○○、甲○○2 人盜用我的帳號，丙○○、甲○○2 人修
    了3 次車都是我付錢的，但是後來還恐嚇我及家人；只有丙○○知道我的提款密碼，其他家人並不知道我的提款卡密碼
    ，如要賣帳戶的話，我可以賣很多本，不會只賣1 本，而且
    那個帳戶是我打算要去臺灣銀行開支票帳戶用的云云。
（一）被害人劉美華、林彥、蔡馨儀分別於事實二（一）、（
      二）、（三）所載之時地，均遭詐騙集團成員詐騙而陷於
      錯誤，各匯款2萬9,998元、2萬9,998元、1萬7,040元至被
      告丁○○之臺灣銀行中壢分行之帳號000000000000號帳戶
      等情，業據被害人劉美華、林彥、蔡馨儀於警詢中指述
      歷歷（見偵字第3074號偵查卷卷第9 至10頁、偵字第5988
      號偵查卷第9 至10頁、偵字第3074號偵查卷卷第11至12頁
      ）。並有被害人劉美華之郵政自動櫃員機交易明細表1 紙
      、內政部警政署反詐騙諮詢專線紀錄表、新竹市警察局第
      三分局青草湖派出所受理各類案件紀錄表、受理刑事案件
      報案三聯單、受理詐騙帳戶通報警示簡便格式表各1 份（
      見偵字第3074號偵查卷第13、14至18頁）；及被害人李彥
      提供之郵政自動櫃員機交易明細表、郵政存簿儲金簿節
      本、新竹縣政府警察局竹東分局二重埔派出所受理詐騙帳
      戶通報警示簡便格式、受理刑案件報案三聯單、內政部警
      政署反詐騙諮詢專線紀錄表、二重埔派出所受理各類案件
      紀錄表各1 份（見偵字第5988號偵查卷第11、14至15、23
      至26頁）；暨被害人蔡馨儀提供之存摺節本、內政部警政
      署反詐騙諮詢專線紀錄表及金融機構聯防機制通報單、桃
      園縣政府警察局中壢分局興國派出所受理詐騙帳戶通報警
      示簡便格式表、受理各類案件紀錄表、受理刑事案件報案
      三聯單各1 份（見偵字第3074號偵查卷第18、21至25頁）
      在卷可資佐證。另有臺灣銀行中壢分行97年12月31日中壢
      營字第09750035141 號函及所附被告丁○○開戶資料、開
      戶迄今交易往來明細表附卷可稽（見偵字第4795號偵查卷
      第17至20頁、偵字第5988號偵查卷第16至22頁）。是認被
      害人劉美華、林彥、蔡馨儀上開指述內容，堪足採信。
（二）次查，被告於本院審理中供承其於97年11月4 日提領養父
      管阿玉匯入臺灣銀行中壢分行帳戶內2 萬元乙節（見本院
      卷第135 頁），佐以被害人劉美華、林彥、蔡馨儀皆於
      97年11月30日遭詐騙而匯款至該帳戶，可見被告將臺灣銀
      行中壢分行帳戶提供予他人使用之時間，係在97年11月4
      日領款後至97年11月30日被害人等遭詐騙而匯款間之某日
      ，應堪認定。
（三）又詐騙集團成員既利用他人之帳戶掩飾犯罪所得，當知一
      般人之帳戶資料遭竊或遺失，為防止盜領或遭不法使用之
      訟累，必於發現後立即報警或向金融機構辦理掛失止付，
      詐騙集團成員即無法提領實施詐騙所得金錢。其等為防患
      未然，勢必會使用帳戶所有人不會去報警或掛失止付之帳
      戶，以確保其等能自由使用該帳戶作為提款、轉帳之犯罪
      工具。另參以本案被害人劉美華、林彥於97年11月30日
      各匯款2 萬9,998 元、2 萬9,998 元至被告之臺灣銀行中
      壢分行帳戶後，旋即遭提領一空（按97年11月30日係週日
      ，故上開提存交易紀錄為97年12月1 日），更足見該詐騙
      集團成員向被害人等詐騙時，顯有把握該帳戶不會遭被告
      掛失止付，而此等確信，應係來自於被告之自願提供帳戶
      資料，雙方所達成之協議、共識，應堪認定。
（四）被告聲請傳訊證人乙○○及本院依職權傳訊證人丙○○、
      甲○○後，縱然證人丙○○所證稱：從未持被告之提款卡
      領錢云云，核與證人乙○○、甲○○證述不符，認證人丙○○此部分證詞難以採信。然而，縱認證人丙○○曾經持
      被告之提款卡領錢屬實，惟證人乙○○、甲○○之證詞，
      均無足積極證明證人丙○○伺機侵吞被告之提款卡，並提
      供予詐騙集團成員之有利於被告之事實（見本院卷第111
      至128 頁）。況被告於本院審理中亦供承：丙○○知道我
      的臺灣銀行中壢分行、郵局提款卡的密碼，我也不確定交
      給他領錢的是哪張提款卡；且丙○○領錢後，沒有不還卡
      片的紀錄等語（見本院卷第135 至136 頁），可見被告之
      提款卡仍在自己保管、持有中，難認丙○○有將被告之提
      款卡交付詐騙集團成員。從而，依據上開3 名證人之證詞
      及被告之供述內容，尚無足為被告有利之認定。
（五）一般於郵局或銀行等金融機構開設存款帳戶暨請領存摺及
      提款卡，係針對個人身分及信用予以資金流通之經濟活動
      ，具有強烈專屬性，而金融帳戶為個人理財之工具，且申
      請開立金融帳戶並無任何特殊之限制，一般民眾均得以存
      入最低開戶金額之方式、任意在多數不同之金融機構申辦
      多數之存款帳戶使用，此乃公眾所週知之事實，亦為被告
      所應知，是依一般人之社會生活經驗，並無買賣他人金融
      帳戶使用之必要，苟見陌生人不以自己名義申請開戶，反
      而向他人購買金融帳戶供己使用，衡情應對於該帳戶之是
      否合法使用乙節當有合理之懷疑。再徵諸本件被告係心智
      成熟之成年人，邇來國內多有詐欺集團犯案，均係借用人
      頭帳戶以作為收受不法所得款項之手段，而社會上利用他
      人帳戶從事詐欺之事，早為傳播媒體廣為報導，依被告個
      人經驗，應足以預見提供金融帳戶之提款卡、密碼等帳戶
      資料供他人使用，該他人將可能將其所提供之帳戶作為不
      法收取他人款項之用。是被告於提供臺灣銀行中壢分行帳
      戶予不詳之人使用時，應有幫助不詳之人利用其所提供之
      上開帳戶從事詐欺行為之不確定故意甚明，併此敘明。
（六）綜上所述，本件事證已臻明確，被告提供臺灣銀行中壢分
      行帳戶以幫助詐欺之犯行，堪予認定，自應依法予以論罪
      科刑。
二、論罪科刑
（一）按幫助犯之成立，主觀上行為人須有幫助故意，客觀上須
      有幫助行為，亦即刑法上之幫助犯，係對於犯罪與正犯有
      共同之認識，而以幫助之意思，對於正犯資以助力，而未
      參與實施犯罪之行為者而言（最高法院75年度台上字第15
      09號、84年度台上字第5998號、第6475號、88年度台上字
      第1270號判決均同此意旨）。
（二）被告丁○○基於幫助他人犯罪之不確定故意，提供銀行帳
      戶供詐騙集團使用，並未參與詐欺犯行之構成要件之實施
      ，核被告所為，係犯刑法第30條第1 項、第339 條第1 項
      之幫助詐欺取財罪，並應依刑法第30條第2 項規定，減輕
      其刑。
（三）被告丁○○係以一提供帳戶之幫助行為，幫助詐騙集團成
      員分別詐取被害人劉美華、林彥、蔡馨儀等3 人之財物
      ，應僅成立1 次幫助犯罪行為，併此敘明。
（四）被告有事實一所載之前案記錄等情，有臺灣高等法院被告
      前案紀錄表、在監在押全國紀錄表附卷可佐，被告前受有
      期徒刑之執行完畢後，其於5 年以內故意再犯本件有期徒
      刑以上之罪，為累犯，應依刑法第47條第1 項之規定，加
      重其刑。且因被告有上開刑之加重及減輕事由，依法先加
      重其刑再減輕其刑。
三、原判決認被告罪證明確，適用刑法第339條第1項、第30條第
    1項前段、第2項、第47條第1項、第41條第1項前段，刑法施
    行法第1條之1第1項、第2項前段等規定，並審酌被告明知近
    年來國內多有詐欺、恐嚇集團犯案，均係使用人頭帳戶以作
    為收受不法所得款項之手段，竟仍為幫助他人詐欺之犯行，
    以助長犯罪集團惡行，供詐欺犯取得所騙財物之工具，其對
    於社會秩序之擾亂不言而喻，及其幫助詐欺行為對被害人造
    成之損害而無從求償，以及被告犯罪後否認犯行等一切情狀
    ；且敘明刑法第41條雖於98年1 月21日修正公布，並自98年
    9 月1 日施行，惟此次修正並未變更易科罰金之折算標準，
    修正部分純屬執行之程序規定，故毋庸為新舊法之比較適用
    。量處被告有期徒刑5 月，如易科罰金以新臺幣1 千元折算
    1 日，經核其認事用法均無不合，原判決量刑亦稱妥適，被
    告上訴猶否認犯行，為無理由，應予駁回。
四、據上論斷，應依刑事訴訟法第455條之1第3項、第368條，判
    決如主文。
本案經檢察官鄒茂瑜到庭執行職務。
中    華    民    國    99    年    2     月    26    日
                  刑事第四庭審判長法  官  黃美文
                                  法  官  朱美璘
                                  法  官  邱玉汝
以上正本證明與原本無異。
不得上訴。
中    華    民    國    99    年    3     月    1     日
                                  書記官  劉亭筠

司法院資訊處製作；財團法人民間司法改革基金會備份。
